臺灣高等法院刑事判決　　　　　　96年度選上更(一)字第17號
上　訴　人　臺灣板橋地方法院檢察署檢察官
上　訴　人
即　被　告　甲○○
選任辯護人　黃文祥　律師
　　　　　　商桓朧　律師
上列上訴人因被告違反公職人員選舉罷免法案件，不服臺灣板橋
地方法院95年度選訴字第13號，中華民國96年1月19日第一審判
決（起訴案號：臺灣板橋地方法院檢察署95年度選偵字第73號）
，提起上訴，經判決後，由最高法院發回更審，本院判決如下：
    主  文
原判決關於甲○○部分撤銷。
甲○○無罪。
    理  由
一、公訴意旨略以：被告甲○○係台北縣板橋市新民里十六鄰之
    鄰長，緣林文溪（業經本院前審維持原審判決無罪確定）登
    記為板橋市市民代表第二選區之市民代表候選人，甲○○為
    求讓林文溪順利當選，與林文溪共同基於行求期約賄選之犯
    意聯絡，於民國 (下同)九十五年五月三十一日，藉由甲○
    ○向里民拜票之便，在台北縣板橋市○○○路七十三巷二十
    三號、二十六號，以每票新台幣（下同）五百元之代價，向
    有投票權之賴金元、翁許絲（翁許絲部分業經本院前審維持
    原審判決無罪確定）等人，約定投票予林文溪，用以買票賄
    選，其中翁許絲於九十五年五月三十一日，在上址住處收受
    甲○○所交付之現金三千元，並同意要求家屬投票予林文溪
    ，嗣於九十五年六月二日，經民眾收受甲○○為林文溪交付
    用以賄選買票之五百元鈔票後，向檢察署提出檢舉，始循線
    偵悉上情，並於同年月八日扣得現金五百元等情，因認被告
    甲○○涉犯公職人員選舉罷免法第九十條之一第一項之行賄
    罪嫌。
二、公訴人認被告甲○○涉犯公職人員選舉罷免法第九十條之一
    第一項之行賄罪嫌，無非係以證人賴金元於警詢、偵查中之
    證述、證人王鳳美於警詢、偵查中之證述及扣案現金五百元
    等為其主要論據。訊據被告甲○○坦承於上開時地有前去拜
    託賴金元出來投票等情。惟被告甲○○堅決否認有何投票行
    賄之犯行。被告甲○○辯稱：我只是拿面紙去賴金元住處拜
    託其出來投票，我並沒有叫其投票給誰，是里長擔心投票率
    太低，請我拜託里民出來投票，當時我跟賴金元隔著紗窗講
    話，如何拿五百元向賴金元賄選，當時也沒有講到五百元買
    票的事，且我是開雜貨店，所以平常就有在幫候選人發筆、
    面紙給人，沒有交付賄款三千元給翁許絲等語。
三、按刑事訴訟法第一百五十六條第一項規定，被告之自白，非
    出於強暴、脅迫、利誘、詐欺、疲勞訊問、違法羈押或其他
    不正之方法，且與事實相符者，得為證據。又依同條第二項
    規定，被告或共犯之自白，不得作為有罪判決之唯一證據，
    仍應調查其他必要之證據，以察其是否與事實相符。其立法
    意旨乃在防範被告自白之虛擬致與真實不符，故對自白在證
    據上之價值加以限制，明定須藉補強證據以擔保其真實性。
    又利用非共同被告之共犯之自白或其他不利於己之陳述，為
    認定被告犯罪之證據，不特與利用被告自己之自白作為其犯
    罪之不證明同有自白虛偽性之危險，故上開陳述，不得作為
    被告有罪判決之唯一證據，仍須有補強證據，以擔保其真實
    性，始得採為斷罪之依據。查證人賴金元於偵查中經依證人
    訊問並命具結，復於原審審判期日行證人之調查詰問程序，
    使被告及其辯護人有詰問之機會（見本案選他字第三七七號
    卷第十五至十七頁，原審卷第八九至九一頁），依原審勘驗
    賴金元之警詢時錄音，在場之賴金元之子詢以：「他有跟你
    說要用現金跟你買嗎？」賴金元答稱：「他說五百元，我說
    我沒有、……」警員隨之詢以：「就這樣子嘛，就是你父親
    就是當初就是以一票五百，可是你拒絕就對啦？」亦答稱：
    「嗯，我說我沒辦法去，我沒辦法去投票我不跟你收」；證
    人即擔任詢問賴金元及製作筆錄之警員陳宏偉，於原審亦結
    證：賴金元於警詢確供述被告以五百元向伊賄選，因身體不
    適予以婉拒等語，復經本院勘驗賴金元之偵訊時錄音，據賴
    金元於檢察官訊問時，經訊以：「警詢實在？」答稱：「實
    在」，再訊以：「甲○○何時找你買票？」答稱：「他在端
    午節前夕到我家裡，把我叫到門外，要向我買票，一票五百
    元，並要我投票給林文溪，但是因為我身體很不好，可能無
    法投票，我就拒絕甲○○」等情，具體陳明被告向其賄選之
    情形（見同上原審卷第一三四、一五六頁，同上偵查卷第十
    五頁，本院96年9月26日勘驗筆錄）；賴金元前後所供被告
    向其賄選之事實，雖屬一致。惟被告如成立投票行求賄賂罪
    ，證人賴金元則應成立投票要求賄賂罪，兩人為共犯之關係
    。公訴人認被告有向賴金元投票行賄之犯行，僅以賴金元之
    上開證述為主要依據，以擔保其證述之真實性；本件既查無
    其他必要之證據加以補強，自不得單以證人賴金元上開證述
    ，遽認被告甲○○確有向賴金元投票行賄之犯行。
四、又按犯罪事實應依證據認定之，無證據不得認定其犯罪事實
    ，刑事訴訟法第一百五十四條第二項定有明文。而認定不利
    於被告之事實，須依積極證據，茍積極證據不足為不利於被
    告事實之認定時，即應為有利於被告之認定，更不必有何有
    利之證據；且刑事訴訟法上所謂認定犯罪事實之積極證據，
    係指適合於被告犯罪事實之認定之積極證據而言，雖不以直
    接證據為限，間接證據亦包括在內，然而無論直接或間接證
    據，其為訴訟上之證明，須於通常一般之人均不致有所懷疑
    ，而得確信其為真實之程度者，始得據為有罪之認定，倘其
    證明尚未達到此一程度，而有合理之懷疑存在時，自不能以
    推測或擬制之方法，以為有罪裁判之基礎，最高法院四十年
    台上字第八六號、七十六年台上字第四九八六號判例可資參
    照。查證人即原審共同被告翁許絲之媳王鳳美固於警詢、偵
    查中係證述翁許絲交給伊五百元，對伊說是被告甲○○給的
    賄選金，並要伊投給十二號的林文溪等情，惟此係證人王鳳
    美以聞自他人即翁許絲在審判外之陳述作為內容到庭而為轉
    述之傳聞證據，自不得採為判決之基礎，且本件復無其他積
    極證據足以證明被告甲○○有對翁許絲投票行賄之情，自難
    以證人王鳳美警詢、偵查中證述情節，遽為被告甲○○不利
    之認定。另扣案之現金五百元紙鈔一張部分，因證人王鳳美
    證述翁許絲於同年五月三十一日交付五百元之時間，距離王
    鳳美警詢時已逾一星期，衡情該五百元應與證人王鳳美個人
    之金錢互相混同或經其消費支付他人，復無積極證據證明該
    五百元即係證人王鳳美所指翁許絲於九十五年五月三十一日
    交予證人王鳳美之五百元，亦無證據證明該五百元係被告甲
    ○○交予翁許絲之現金，該扣案之五百元，亦難據為被告甲
    ○○不利之認定。是自不得單以證人王鳳美上開傳聞供述及
    扣案五百元現金，即遽認被告甲○○另有向翁許絲投票行賄
    之犯行。
五、綜上所述，本件依公訴人所舉證據，均不足證明被告甲○○
    有何投票行賄之犯行，本院復查無其他積極證據證明被告甲
    ○○有何公訴人所指之犯行，自不能率以投票行賄罪相繩。
    原審未詳細勾稽，遽對被告甲○○論罪科刑，容有未洽。檢
    察官提起上訴，仍謂被告甲○○另有向翁許絲投票行賄之犯
    行，且與林文溪就行賄罪具有犯意聯絡，為無理由；被告甲
    ○○上訴否認犯罪，指摘原判決不當，則有理由，應由本院
    將原判決關於甲○○部分予以撤銷，諭知被告甲○○無罪之
    判決。
據上論斷，應依刑事訴訟法第三百六十九條第一項前段、第三百
六十四條、第三百零一條第一項，判決如主文。
本案經檢察官張啟彬到庭執行職務。
中　　華　　民　　國　　96　　年　　10 　月　　18　　日
 　　　　　 刑事第十六庭  審判長法　官  葉騰瑞
                                法　官　莊明彰
                                法　官　吳鴻章
以上正本證明與原本無異。
檢察官如不服本判決，應於收受送達後十日內向本院提出上訴書
狀，其未敘述上訴之理由者並得於提起上訴後十日內向本院補提
理由書（均須按他造當事人之人數附繕本）。
                                書記官  魏淑娟
中　　華　　民　　國　　96　　年　　10　　月　　18　　日
